臺灣板橋地方法院刑事判決　　　　　　　　　　　　　九十一年度自字第二三五號
　　自　訴　人　甲○○
　　自訴代理人　乙○○律師
　　被　　　告　丙○○
右列被告因妨害名譽案件，經自訴人提起自訴，本院判決如左：
    主  文
丙○○無罪。
    理  由
一、自訴意旨略以：自訴人係汪亞股份有限公司（下稱汪亞公司）業務經理，民國八
    十一年間起，被告丙○○之夫張振川陸續借款予汪亞公司，嗣八十九年二月二十
    三日張振川與汪亞公司結清債務後，被告竟恣指上開債務係存在於伊與自訴人間
    ，並於九十一年三月八日、三月十九日、四月一日、四月十八日、五月二日、五
    月六日、五月九日、五月十六日分別寄發信函予自訴人，指自訴人為債務人，其
    中九十一年四月一日、四月十八日、五月二日、五月六日、五月九日、五月十六
    日之信函封面，竟載以「欠債還錢，天經地義」、「來要債，欠錢的人說要告債
    權人，社會道德淪喪如此」、「請拿出良心儘速處理」、「借錢給我，我一定會
    還的清清楚楚，絕對不會做到讓外人認為我是一個賴債且人格低劣之人」等字句
    ，指摘不實之事實，致自訴人住處代收信件之大樓管理人員，得以從信封外上開
    字句，誤認自訴人為賴債且人格低劣之人。因認被告涉犯刑法第三百十條之誹謗
    罪云云。
二、按犯罪事實應依證據認定之，無證據不得推定其犯罪事實，刑事訴訟法第一百五
    十四條定有明文；又認定不利於被告之事實，須依積極證據，苟積極證據不足為
    不利於被告事實之認定時，即應為有利於被告之認定，更不必有何有利之證據，
    最高法院三十年上字第八一六號判例著有明文可資參照。而刑法第三百十條第一
    項誹謗罪，為意圖犯，亦即行為人除對於指摘或傳述足以毀損他人名譽之行為，
    須具有故意之主觀不法要素外，更須係基於積極使不特定人知悉之特定心意趨向
    ，而認有散布於眾之意圖，始足當之。茍行為人不具有散布於眾之意圖，則因欠
    缺特別主觀不法要素，自無從以本罪相繩。
三、本件自訴人認被告涉有誹謗罪嫌，無非係以卷附信封影本八紙、汪亞公司與張振
    川結算債務之字據等為主要論據。惟訊據被告丙○○堅決否認涉有誹謗之犯行，
    辯稱：甲○○係汪亞公司實際負責人，後來汪亞公司經營不善，甲○○乃透過張
    振川向伊借錢，直接匯入汪亞公司帳戶，但實際上係甲○○所借；後來汪亞公司
    開三十九張支票予張振川，並未結清債務，伊屢去函向甲○○催討債務，均不獲
    置理，顯然甲○○不願閱讀信件，伊乃將所欲表達之意思書寫在信封上，希望甲
    ○○能回覆等語。經查：
  (一)證人即汪亞公司會計林秀美到庭證稱：汪亞公司在週轉中有時需要資金，由伊與
    張振川協調借錢給公司，公司再開票交給張振川擔保；而甲○○只是業務經理，
    公司之帳務並不經其手，亦無法動用公司之資金；八十六年十二月一日，公司本
    有一筆對張振川七十五萬五千元債務要支付，但經張振川同意，做為甲○○之妻
    張文蘭幫丙○○帶小孩之報酬，而由公司直接支付給張文蘭等語；證人張振川則
    證稱：汪亞公司之實際負責人為甲○○，當時汪亞公司經營有困難，因為我與甲
    ○○是親屬，所以我去銀行貸款借錢給甲○○，開始時有寫協議書，名義上雖是
    投資，但實際上是甲○○向我借錢，在八十六年十二月一日甲○○將保母費用也
    計算進去，故該筆七十五萬五千元以抵銷方式計算，並沒有讓甲○○他太太張文
    蘭領取，其餘欠款汪亞公司開立三十九張支票給我等語（見本院九十一年七月二
    日訊問筆錄）。自訴人亦陳稱：汪亞公司欠被告之款項，全已開支票結清，三十
    九張之票中仍有十張未兌現等語（見同日訊問筆錄），雖就被告匯款之原因仍有
    爭執，惟已足證被告確實曾匯款至汪亞公司，且所匯款項迄有部分未獲清償。
  (二)被告因匯給汪亞公司之款項，有部分未受清償，且主觀上認為所匯款項係借予自
    訴人甲○○，因而曾於九十一年三月八日、三月十九日、四月一日、四月十八日
    、五月二日、五月六日、五月九日、五月十六日分別寄發信函予自訴人催討債務
    ，有信封影本八紙在卷為據，被告就此亦不否認，惟辯稱伊無散布於眾之意圖，
    僅因自訴人對其信件不加聞問，故將文句表示在信封上，使自訴人收件時能得知
    內容等語。而觀之九十一年三月八日、三月十九日之信件，信封僅以一般習見之
    格式書寫；至同年四月一日，信封上始記載「內附欠款明細請儘速處理」字樣，
    九十一年四月十八日，始開始書寫請求還款及其他諷刺之字句於信封上，佐以自
    訴人所自承：被告一直用電話或以寫信方式向我太太及公司同事陳述要我還錢之
    事，信件的部分有的寫上我的名字，有的不寫收件人的名字，而這些信件我都沒
    有拆開，直到最近我才將所有信件交給律師幫我處理等語（見本院九十一年七月
    二日訊問筆錄），足認被告所辯：係因寫給自訴人之信件未獲置理，始將內容明
    載於信封上等語，並非虛言。
  (三)綜上所述，被告雖將催討債務之內容書寫於信封上，惟被告行為之目的係使自訴
    人知所回應，難認其有何散布於眾之意圖。且被告僅將上開信件指名寄送予自訴
    人本人，並未指摘或傳述予他人知悉，雖然被告索討債務之手段有過於強烈之處
    ，使代收信件之管理人員，可能於未得收件人允許情形下，擅自閱讀信封上所載
    內容，惟被告既欠缺散布於眾之意圖，其所為自仍與刑法誹謗罪有間，亦難僅因
    自訴人所住大樓之管理人員有擅閱自訴人私人信件之可能性，即率斷被告之行為
    該當於刑法之誹謗罪。此外，既查無其他積極證據，足認被告涉有自訴人所指誹
    謗罪嫌，自訴人亦陳明無其他舉證，揆以首揭說明，被告犯行不能證明，應為無
    罪之諭知。
據上論斷，應依刑事訴訟法第三百四十三條、第三百零一條第一項，判決如主文。
中      華      民      國    九十一    年      七      月     十九     日
                                臺灣板橋地方法院刑事第六庭
                                        法  官  林漢強
右正本證明與原本無異。
如不服本判決，應於判決送達後十日內，向本院提出上訴狀。
                                        書記官  黃大千
中      華      民      國    九十一    年      七      月     十九     日
